【裁判字號】    96,訴,387
【裁判日期】    971029
【裁判案由】    侵權行為損害賠償
【裁判全文】
臺灣屏東地方法院民事判決               96年度訴字第387號
原      告  己○○○
            甲○○
            戊○○
            乙○○
                      10號
共      同
訴訟代理人  楊水柱 律師
複代 理 人  孔福平 律師
被      告  丁○○
                      號
訴訟代理人  丙○○
                      號
上列當事人間請求侵權行為損害賠償事件，本院於民國97年10月
15日言詞辯論終結，判決如下：
    主      文
被告應給付原告己○○○新台幣貳拾萬玖仟零陸拾陸元，應給付
原告甲○○、戊○○、乙○○各新台幣壹拾貳萬元，及均自民國
九十六年六月九日起至清償日止，按週年利率百分之五計算之利
息。
原告其餘之訴駁回。
訴訟費用由原告己○○○負擔百分之三十三，由原告甲○○、戊○○、乙○○各負擔百分之十八，餘由被告負擔。
本判決原告勝訴部分，於原告己○○○、甲○○、戊○○、乙○○分別以新台幣柒萬元、肆萬元、肆萬元及肆萬元供擔保後，各
得假執行；但被告如於執行標的物拍定、變賣前，以新台幣貳拾
萬玖仟零陸拾陸元、壹拾貳萬元、壹拾貳萬元及壹拾貳萬元分別
為原告己○○○、甲○○、戊○○、乙○○預供擔保，得免為假
執行。
原告其餘假執行之聲請駁回。
    事實及理由
一、原告主張：被告於民國94年7 月26日上午9 時20分許，駕駛
    車牌號碼VO-4892 號自用小客車，沿屏東縣內埔鄉○○村○○路○ 段由北往南行駛，途經該道路與同段211 巷無號誌交
    岔路口時，應注意車前狀況，並隨時採取必要之安全措施，
    且無不能注意之情形，竟疏未注意，即貿然驅車直行，適原
    告己○○○之夫即其餘原告之父庚○○騎乘車牌號碼IIW-84
    3 號重型機車，沿上開清涼路2 段211 巷由西往東而至，兩
    車遂相撞肇事，致庚○○人車倒地，受有頭部外傷合併腦出
    血、肺部挫傷併呼吸衰竭及血胸、左脛骨骨折等傷害，雖經
    送醫救治，仍因腦部下蜘蛛網膜出血致意識不清、肺部挫傷
    致呼吸衰竭及行動不佳，而成重大難治之傷害，且延至96年
    4 月14日終因敗血性休克、肺炎及呼吸衰竭而死亡，刑事部
    分，被告業經本院以95年度交簡字第259 號判處罪刑確定。
    被告不法侵害庚○○致死，對於原告己○○○支出之醫療及
    看護費用新台幣（下同）475,153 元暨殯葬費296,885 元，
    應負賠償之責，另原告己○○○、甲○○、戊○○、乙○○
    因庚○○遭不法侵害致死，悲痛萬分，受有非財產上之損害
    ，應由被告賠償每人100 萬元以資慰藉，爰依侵權行為之法
    律關係，請求被告加計法定遲延利息如數賠償等情，並聲明
    ：(一)被告應給付原告己○○○1,772,038 元，應給付原告甲○○、戊○○、乙○○各100 萬元，及均自起訴狀繕本送達
    被告翌日起至清償日止，按週年利率百分之5 計算之利息。
    (二)原告願供擔保請准宣告假執行。
二、被告則以：本件車禍發生於94年7 月26日，庚○○則於96年
    4 月14日死亡，其死亡難謂係本件車禍所造成。又本件車禍
    之發生，依台灣省高屏澎區車輛行車事故鑑定委員會鑑定結
    果，伊固有過失，惟僅係肇事次因，庚○○則與有過失，且
    係肇事主因，其過失責任為7 成，自應據以減免伊之賠償金
    額。其次，原告請求賠償之殯葬費用及慰撫金之金額均屬過
    高，應予刪減，且庚○○生前已領取強制汽車責任保險之保
    險金150 餘萬元，並已受領伊所賠償之25萬元，亦應自原告
    請求賠償之金額中扣除等語，資為抗辯，並聲明：(一)原告之
    訴及假執行之聲請均駁回。(二)如受不利之判決，被告願供擔
    保請准宣告免為假執行。
三、經查：被告於94年7 月26日上午9 時20分許，駕駛車牌號碼
    VO-4892 號自用小客車，沿屏東縣內埔鄉○○村○○路○ 段
    由北往南行駛，途經該道路與同段211 巷無號誌交岔路口時
    ，適庚○○騎乘車牌號碼IIW-843 號重型機車，沿上開清涼
    路2 段211 巷由西往東而至，兩車遂相撞肇事，致庚○○人
    車倒地，受有頭部外傷合併腦出血、肺部挫傷併呼吸衰竭及
    血胸、左脛骨骨折等傷害，雖經送醫救治，仍因腦部下蜘蛛
    網膜出血致意識不清、肺部挫傷致呼吸衰竭及行動不佳，而
    成重大難治之傷害，刑事部分，被告因過失重傷罪名，經本
    院交通法庭於95年5 月25日以95年度交簡字第259 號判處有
    期徒刑4 月，如易科罰金以銀元300 元折算1 日確定，嗣後
    庚○○則因肺炎、呼吸衰竭及敗血性休克，於96年4 月14日
    死亡之事實，為兩造所不爭執，並有原告提出之屏東縣屏東
    市國仁醫院死亡證明書1 紙可證，復經調閱本院95年度交簡
    字第259 號被告過失重傷害案件刑事卷宗全部查明無誤，堪
    信為實在。
四、本件兩造之爭點為：(一)被害人庚○○之死亡與本件車禍有無
    因果關係？(二)被害人庚○○對於本件車禍之發生是否與有過
    失？其過失比例為何？(三)被害人庚○○生前所領取之強制汽
    車保險保險金及被告已賠償之25萬元，是否應於原告請求賠
    償之金額中扣除？(四)原告請求賠償之金額是否適當？茲分別
    論述如下：
(一)、被害人庚○○於94年7 月26日因本件車禍受有頭部外傷合併
    腦出血、肺部挫傷併呼吸衰竭及血胸、左脛骨骨折等傷害後
    ，於94年7 月26日至94年11月28日、94年12月6 日至95年2
    月25日、95年3 月15日至95年3 月23日、95年4 月1 日至95
    年11月21日、95年11月24日至96年4 月14日，在屏東縣屏東
    市國仁醫院住院接受治療，其間4 次出院，惟均不滿1 個月
    即再住院接受治療；其中94年7 月26日至94年8 月16日因上
    開車禍造成之傷害入加護病房，94年8 月20日至94年8 月25
    日因右側肺炎呼吸端入加護病房，94年9 月8 日至94年9 月
    22 日 因肺炎致呼吸衰竭入加護病房，94年12月6 日至94年
    12月11日因肺炎再度入加護病房。又自94年11月16日起委託
    屏東縣慈航老人養護中心看護，並由於需完全臥床，無自理
    生活之能力，家人亦無法照料，於94年11月28日出院後，委
    由該中心直接代為照護就養，惟嗣後仍多次入住國仁醫院接
    受治療，有如上述，於95年4 月1 日因呼吸不順、血壓過低
    、體溫降低病徵現象入住國仁醫院後，即未再返回該中心。
    終因肺炎、呼吸衰竭及敗血性休克，於96年4 月14日在國仁
    醫院死亡各事實，有國仁醫院診斷證明書、死亡證明書、97
    年2 月12日國仁醫字第970027號函及屏東縣慈航老人養護中
    心97 年1月28日屏慈航字第0970128 號函各1 件附於刑案警
    卷及本院卷內可稽。按所謂相當因果關係，謂無此行為，雖
    必不生此種損害，有此行為通常即足生此種損害者，為有相
    當因果關係；如無此行為，必不生此種損害，有此行為，通
    常亦不生此種損害者，即為無相當因果關係。又係以行為人
    之行為所造成的客觀存在事實，為觀察的基礎，並就此客觀
    存在事實，依吾人智識經驗判斷，通常均有發生同樣損害結
    果之可能者，該行為人之行為與損害間，即有因果關係（最
    高法院90年台上字第401 號、82年台上字第2161號判決參照
    ）。亦即相當因果關係乃由「條件關係」及「相當性」二項
    要件所構成，對於「相當性」之判斷則採客觀說，以行為時
    所存在之一切事實及行為後一般人預見之事實為基礎。準此
    ，前引國仁醫院函雖謂：被害人庚○○於94年7 月26日入院
    時，經X 光斷層掃瞄即發現有慢性阻塞性肺疾、肺纖維化、
    支氣管擴張，該三種疾病易造成肺炎、敗血症、呼吸衰竭死
    亡云云，惟被害人庚○○患有上開三種易造成肺炎、敗血症
    、呼吸衰竭之疾病，乃被告行為時客觀存在之事實，且被害
    人庚○○於肇事前猶能騎乘機車外出，行動尚稱自如，而於
    肇事後迄死亡時止，則絕大多數時間均須住院接受治療，且
    長期臥床，無法自理生活，始終未曾好轉，最終並因肺炎、
    呼吸衰竭及敗性休克而死亡，依實務上對「相當性」採客觀
    說之判斷標準，自堪認為本件車禍與被害人庚○○之死亡間
    有相當因果關係。被告徒以兩者在時間上相距將近2 年，即
    否認其間有因果關係存在，尚無可採。
(二)、按汽車、機車或其他非依軌道行駛之動力車輛，在使用中加
    損害於他人者，駕駛人應賠償因此所生之損害，但於防止損
    害之發生，已盡相當之注意者，不在此限；不法侵害他人致
    死者，對於支出醫療費用及增加生活上需要之費用或殯葬費
    之人，亦應負損害賠償責任；不法侵害他人致死者，被害人
    之父、母、子、女及配偶，雖非財產上之損害，亦得請求賠
    償相當之金額，民法第191 條之2 、第192 條第1 項及第19
    4 條定有明文。被告駕駛自用小客車與被害人庚○○騎乘之
    機車相撞肇事，致被害人庚○○受有頭部外傷合併腦出血、
    肺部挫傷併呼吸衰竭及血胸、左脛骨骨折等傷害，終而不治
    死亡，被告並不能證明其於防止損害之發生已盡相當之注意
    ，且被告之不法侵害與被害人庚○○之死亡間有相當因果關
    係，已據前述，又原告己○○○為被害人庚○○之配偶，原
    告甲○○、戊○○、乙○○為被害人庚○○之子女，原告己○○○並係為被害人庚○○支出殯葬費之人，有戶籍謄本及
    殯葬費單據在卷可憑，則原告己○○○、甲○○、戊○○、
    乙○○依前揭侵權行為法律關係，請求被告賠償其等所受之
    損害，於法即屬有據。惟按損害之發生或擴大，被害人與有
    過失者，法院得減輕賠償金額，或免除之，民法第217 條第
    1 項設有明文。又汽車行駛時，駕駛人應注意車前狀況，並
    隨時採取必要之安全措施；汽車行至無號誌之交岔路口，支
    線道車應暫停讓幹線道車先行，為道路交通安全規則第94條
    第3 項、第102 條第1 項第2 款所明定。經查本件係因被告
    駕駛自用小客車，沿屏東縣內埔鄉○○村○○路○ 段由北往
    南行駛，途經該道路與同段211 巷無號誌交岔路口時，適逢
    被害人庚○○騎機車沿該211 巷由西往東而出，以致兩車相
    撞肇事，且清涼路2 段為幹線道，路寬6.5 公尺，清涼路2
    段211 巷為支線道，寬僅2.3 公尺，有警製道路交通事故調
    查報告表(一)、(二)及道路交通事故現場圖附於刑案警卷內可稽
    ，且為兩造不爭之事實，依此事實觀之，被害人庚○○騎乘
    機車沿支線道行駛至無號誌之交岔路口，未暫停讓幹線道車
    先行，有違道路交通安全規則第102 條第1 項第2 款之規定
    ，應為肇事主因，其過失責任較重，至於被告因未充分注意
    右前方即清涼段2 段211 巷有無來車，以隨時採取必要之安
    全措施，有違道路交通安全規則第94條第3 項規定，則應為
    肇事次因，其過失責任較輕，本件在刑案審判中經囑託台灣
    省高屏澎區車輛行車事故鑑定委員會鑑定，亦同此結論，有
    鑑定意見書1 件附於刑事卷內可考，則被害人庚○○對於本
    件車禍之發生與有過失，即毫無疑問。再稽之被害人庚○○
    係自寬僅2.3 公尺之小巷進入交岔路口，一般而言，更難注
    意及之，本院因認被告辯稱被害人庚○○對於本件車禍之發
    生應負7 成之過失責任一節為可採，爰依此就後述被告賠償
    之金額予以減輕7 成。
(三)、被害人庚○○因本件不法侵害受傷後，已受領被告賠償之25
    萬元，並已領取強制汽車責任保險保險金1,543,387 元，其
    中醫療及看護部分共領取醫療保險金43,387元，另殘廢保險
    金則為150 萬元，有國泰產物保險股份有限公司保險理賠證
    明及賠款明細表在卷可憑，且為兩造所不爭執。按保險人依
    本法規定所為之保險給付，視為被保險人損害賠償金額之一
    部分；被保險人受賠償請求時，得扣除之，強制汽車責任保
    險法第32條定有明文。本件原告己○○○主張其為被害人庚○○支出醫療及看護費用共475,153 元云云，固據其提出醫
    療費用收據及看護費用證明書共64紙為證，惟如前所述，被
    告依過失相抵法則應減免7 成之賠償金額，則此部分被告之
    賠償金額應減為142,546 元【475153×（1 －0.7） ，未滿
    1 元部分4 捨5 入】，又被害人庚○○生前既已受領被告賠
    償之25萬元，並已領取強制汽車責任保險之醫療保險金43,3
    87元，在被害人庚○○而言，此部分其已無再向被告請求賠
    償之餘地，則縱令原告己○○○支出該筆費用，亦無再由原
    告己○○○向被告請求賠償之理，否則被告即無異為雙重之
    賠償。何況，此部分被害人庚○○既已受領被告之賠償及領
    取強制汽車責任保險之保險金，且被害人庚○○於95年7 月
    12日宣告禁治產，由原告己○○○擔任監護人，有戶謄籍本
    之記載足稽，依民法第1112條規定，原告己○○○負有按被
    害人庚○○之財產狀況護養療治其身體之責，因此可得掌控
    被害人庚○○受領之賠償及保險金以支付醫療及看護費用，
    則其主張為被害人庚○○支出醫療及看護費用云云，亦難採
    信。準上所述，原告己○○○請求被告賠償支出醫療及看護
    費用之損害部分，於法尚難謂合。又被害人庚○○所領取強
    制汽車責任保險之殘廢保險金150 萬元，衡其性質，應係在
    賠償喪失或減少勞動能力之損害或非財產上之損害，並非賠
    償支出殯葬費之損害或父、母、子、女及配偶所受之非財產
    上損害，被告所已賠償之25萬元亦同，茲原告請求賠償支出
    殯葬費之損害及非財產上之損害，其項目不同，請求權人亦
    不同，自無扣除被害人庚○○已受領之賠償及已領取之強制
    汽車責任保險保險金可言。被告辯稱原告請求之殯葬費及慰
    撫金，應扣除被害人庚○○所已受領之賠償及已領取之強制
    汽車責任保險保險金云云，亦無可採。
(四)、原告請求被告賠償之項目，除醫療及看護費用部分不應准許
    ，已據前述外，茲就殯葬費及慰撫金部分逐一審核如下：
  1.殯葬費部分：原告己○○○主張被害人庚○○因被告之不法
    侵害致死，由其支出殯葬費296,885 元之事實，業據其提出
    殯葬費單據8 紙為證，堪信為實在，且其支出之項目及金額
    ，尚無不必要或舖張之情形，應屬適當，被告辯稱支出之金
    額過高云云，並無可採。惟此部分適用過失相抵法則，應減
    少7 成賠償金額，則此部分原告己○○○所得向被告請求賠
    償之金額應為89,066元【296885×（1 －0.7） ，未滿1元
    部分4 捨5 入】，超過部分應予剔除。
  2.慰撫金部分：被害人庚○○因被告之不法侵害致死，原告己○○○為被害人庚○○之配偶，原告甲○○、陳子平、乙○○為被害人庚○○之子女（被害人庚○○另有一女古喬潔未
    起訴請求賠償），在精神上自必感受相當之痛苦，其等請求
    被告賠償非財產上之損害，於法並無不合。查被告為國小畢
    業學歷，以農為業，有刑案警詢筆錄之記載足稽，被害人庚○○為大陸來台之退除役官兵，原告己○○○具有原住民身
    分，且原告均為高中職以下學歷，名下並無財產，有戶籍謄
    本及稅務電子閘門財產所得調件明細表在卷可憑，並經原告
    陳明在卷，本院斟酌上述兩造之身分、地位及經濟能力等一
    切情狀，認原告己○○○、甲○○、陳子平、乙○○請求被
    告賠償之慰撫金，各以40萬元為相當。惟此部分亦應適用過
    失相抵法則，減少7 成賠償金額，則原告己○○○、甲○○
    、陳子平、乙○○所得向被告請求賠償之慰撫金即各應為12
    萬元【400000×（1 －0.7） 】，超過部分應予剔除。
五、綜上所述，原告依侵權行為之法律關係，請求被告給付原告
    己○○○1,772,038 元，給付原告甲○○、陳子平、乙○○
    各100 萬元，及均自起訴狀繕本送達被告翌日（96年6 月9
    日）起至清償日止，按週年利率百分之5 計算之利息，於如
    主文第1 項所示範圍內，為有理由，應予准許。逾此範圍，
    非有理由，應予駁回。
六、兩造均陳明願供擔保，請准宣告假執行或免為假執行，於原
    告勝訴部分，經核均無不合，爰分別酌定相當之擔保金額，
    併准許之。至原告敗訴部分，其等假執行之聲請已失所附麗
    ，應駁回之。
七、據上論結，本件原告之訴為一部有理由，一部無理由，依民
    事訴訟法第79條、第85條第1 項但書、第390 條第2 項、第
    392 條第2 項、第3 項 ，判決如主文。
中    華    民    國    97    年    10    月    29    日
                  民事第一庭    審判長法  官  孫國禎
                                      法  官  潘  快
                                      法  官  春生
正本係照原本作成。
如對本判決上訴，須於判決送達後20日內向本院提出上訴狀。
                                      書記官  顏子仁
中    華    民    國    97    年    10    月    31    日


司法院資訊處製作；財團法人民間司法改革基金會備份。
